【裁判字號】    99,再易,4
【裁判日期】    990819
【裁判案由】    給付報酬
【裁判全文】
臺灣桃園地方法院民事判決               99年度再易字第4號
再審  原告  呂理照
訴訟代理人  呂理胡律師
複  代理人  唐永洪律師
再審  被告  邱卓玉女
訴訟代理人  陳淑貞律師
上列當事人間請求給付報酬事件，再審原告對於本院民國99年3
月30日98年度簡上字第87號確定判決提起再審之訴，本院於民國
99年7月29日言詞辯論終結，判決如下：
    主  文
再審之訴駁回。
再審訴訟費用由再審原告負擔。
    事實及理由
壹、程序方面：
    按再審之訴，應於30日之不變期間內提起。前項期間，自判
    決確定時起算，判決於送達前確定者，自送達時起算；其再
    審之理由發生或知悉在後者，均自知悉時起算，民事訴訟法
    第500 條第1 項、第2 項前段分別定有明文。經查，本件原
    確定判決之訴訟標的價額未逾新臺幣（下同）150 萬元，為
    不得上訴第三審之判決，而再審原告於民國99年4 月6 日收
    受原確定判決（此有送達證書附於本院98年度簡上字第87號
    案卷可稽），再審原告於同月30日提起本件再審之訴（亦有
    其提出於本院之民事再審起訴狀上本院收狀日期章之印文可
    稽），顯未逾前開30日法定不變期間。
貳、實體方面：
一、再審原告主張：
  (一)緣訴外人李連生、李張金連等人前於90年間委託再審原告就
    其等所共有坐落桃園縣蘆竹鄉○○○○段溪洲小段207 地號
    等多筆土地整合區塊內地主辦理土地合併、分割及計劃道路
    開發等事項，以作為可供建築之用地，再審原告於90年3 月
    6 日先與部分地主簽訂規劃開發同意書（下稱第一份同意書
    ），約定每坪開發費用250 元。因開發事務之進行，必須整
    合同一區塊內全部地主同意才可進行，而第一份同意書未及
    由全部地主簽約期限已屆至，尚無法開始進行合併、分割之
    工作，待91年間再審原告說服大部分地主同意，乃續簽第二
    份同意書，惟有少部分地主之土地尚在買賣中而仍未及全部
    簽署，嗣在其後所確認之測量分割位置圖，則已經全部區塊
    內地主核對確認過自己分配之位置無誤，乃簽章於分割圖上
    ，故第一、二份同意書與分割圖之確認，應屬同一系列之委
    託處理事務契約之繼續行為。
  (二)再審被告於90年3月4日因未取得系爭土地所有權，故未在第
    一份同意書上簽名，嗣91年間自其夫邱水順受贈土地並陸續
    擴大取得土地所有權，故於第二份同意書及其後分割位置圖
    上皆簽名或蓋章表示同意參與本件土地規劃、分割及開發15
    米道路之委任事務，此自渠陸續交出土地所有權狀、印鑑證
    明及在所有權分割、合併契約書上蓋印鑑章，及再審被告於
    前審提出於90年3 月4 日簽立之委託書表示：委託訴外人邱
    錫乾全權代表參加土地合併、分割及產權共有物分割、參加
    規劃事項之表示行為，皆足以證明渠係明示或默示同意委託
    再審原告辦理本件私辦土地規劃開發事務無疑。因第一份同
    意書之末尾附有「以上完成時間為1 年6 個月，否則自動失
    效，另行再雙方討論」之字樣，所以參加地主乃再補充簽署
    第二份同意書，表明其等土地願委託規劃與開發，是以兩份
    同意書與分割位置圖之確認實係具有補充性質，同時存在生
    效且並無矛盾。再審原告係依民法第528 條以下關於委任之
    規定與契約之約定請求再審被告給付報酬。
  (三)原判決既已確認兩份同意書皆有效存在且不矛盾而推翻原第
    一審就無委任關係之認定，且亦確認其他地主有給付委任報
    酬之事實，卻認定第二份同意書未約定報酬，而認係「無償
    委任」之性質，核與民法第547 條規定「報酬縱未約定，如
    依習慣，或依委任事務之性質，應給與報酬者，受任人得請
    求報酬」不符，又認定再審原告所支出之上開代墊款乃具有
    委任關係而不成立無因管理，並不得請求償還，此乃「消極
    的不適用法規，顯然影響判決者」之適用法規顯有錯誤者。
    又
    本件私辦規劃開發區所涉及之給付報酬訴訟，另案有不同判
    決結果之認定，則原審之判決認定即難謂無適用法規顯有錯
    誤之違法。
  (四)按解釋意思表示，應探求當事人之真意，不得拘泥於所用之
    辭句，固為民法第98條明定，惟「解釋契約固須探求當事人
    之真意，不能拘泥於契約之文字，但契約文字已表示當事人
    真意，無須別事探求」亦為最高法院17年上字第1118號判例
    要旨所示。原判決認定：「被上訴人（即再審被告）曾於90
    年3月4日簽立之委託書『委託邱錫乾全權代表參加土地合併
    、分割及產權共有物分割，參與規劃等事項，特此證明』一
    文……，並非90年3月6日即已存在，被上訴人抗辯該委託書
    係事後為訴訟需要而製作等語，應屬可採」，顯然對事證明
    確之書面文字，另為別事探求，顯然違背上開最高法院判例
    要旨。
  (五)依桃園縣蘆竹鄉公所93年8 月18日函可知，道路工程範圍內
    之206 、207 地號土地，因地主吳義男未參加私地重劃，而
    道路占用其小部分土地，乃提出異議，再審原告乃向桃園縣
    蘆竹鄉公所反應，請鄉公所通知地主出面協調解決，結果是
    「退縮該未參加重劃之土地，不在其土地上開路鋪柏油」，
    可見鄉公所並未用公權力強制使用或徵收補償其地價，可證
    明公權力未介入本件私地之土地重劃。桃園縣蘆竹鄉公所卷
    內附256-4 地號土地地主潘明勳、藍建忠等2 人之土地使用
    同意書，同意渠等土地之部分提供作道路、排水溝工程用地
    使用，因該二地主之土地未參加重劃，乃由再審原告出面協
    調並提出交換條件為「呂理照承諾如發生越界築路面積超過
    253 平方公尺時，將負責剷除道路恢復原狀，如剷除道路，
    則以每坪新台幣柒萬計算購買」，此有再審原告所擬切結書
    與潘明勳、藍建忠前委託莊立群律師於95年7 月12日致函再
    審原告之存證信函內容，可以證明桃園縣蘆竹鄉○○○○○
    路，並不負責土地之取得，更未介入土地之重劃。依蘆竹鄉
    公所97年1 月23日函說明三記載「有關旨揭地號所有權人潘
    明勳、藍建忠所有部分提供土地供公眾使用時要求與李連生
    及李張金連君交換土地案，經查係其私人協商交換，本所並
    未涉入協調，故並無資料留存，仍請諒察」等語，顯見本件
    係私辦土地規劃開發案，依其事務之性質應有報酬，原審就
    上開足以影響於判決之重要證物，有漏未斟酌之情事。為此
    ，爰依民事訴訟法第496 條第1 項第1 款、第13款、第436
    條之7 規定提起再審之訴。
  (六)聲明：1.鈞院98年度簡上字第87號及97年度桃簡字第1006號
    民事判決均予廢棄；2.前項廢棄部分，再審被告應給付再審
    原告314,926 元，及自支付命令送達再審被告翌日起至清償
    日止，按週年利率百分之5計算之利息。
二、再審被告則以：
  (一)再審原告主張第二份同意書乃第一份同意書之延續，再審被
    告雖僅於第二份同意書簽名，乃屬明示或默示同意委任契約
    之訂立云云。惟觀諸上開二份同意書之簽訂人、訂約內容顯
    不相同，再第一份同意書係於90年3 月6 日簽訂，該同意書
    第4 點載明「以上完成時間為1 年6 個月，否則自動失效，
    另行再雙方討論」，而再審原告於91年9 月6 日尚未完成第
    一份同意書之約定內容，此為再審原告所自承，則依上開約
    定，第一份同意書已於91年9 月6 日即失效，若第一份同意
    書之地主有再行委任再審原告進行土地合併、分割及開闢道
    路事宜，並同意給付報酬之意思，自應與再審原告重新訂立
    委任契約，載明委任內容、報酬等事項以為遵循，然第二份
    同意書就此部分隻字未提，僅記載立同意書人同意無償提供
    土地作為開闢道路及永久通行權使用，並未表明係第一份同
    意書之更新或與第一份同意書有何關聯，尚難逕認第二份契
    約為第一份契約之更新。原確定判決以前揭事實，認定縱再
    審原告主張再審被告曾於第二份同意書上蓋印一情屬實，因
    第一份同意書已於91年9 月間即已失效，而第二份同意書亦
    無法認定立同意書人有同意延續第一份同意書之約定支付再
    審原告委任報酬之意思，再審原告自無從依第二份同意書，
    請求再審被告給付委任報酬，並無違誤。再審原告主張依第
    一份、第二份同意書及有償委任之法律關係，請求再審被告
    給付報酬並無理由，是再審原告認原確定判決取捨證據所為
    之事實認定具有民事訴訟法第496 條第1 項第1 款之再審事
    由，尚屬無據。
  (二)再查，再審原告提出之蘆竹鄉公所93年8 月18日函、切結書
    ，其內容無法看出「鄉公所並未用公權力強制使用或徵收補
    償其地價，可證明公權力未介入本件私地之土地重劃」及「
    蘆竹鄉○○○○○路，並不負責土地之取得，更未介入土地
    之重劃」之結論。且縱如再審原告所言，此亦非本件爭點，
    與本件無關，足見前揭證物並非再審原告於前訴訟程序不知
    有該證物現始知之，或雖知有此而不能使用現始得使用，核
    與民事訴訟法第496 條第1 項第13款發現未經斟酌之證物或
    得使用該證物之規定不符，再審原告基此提出本件再審之訴
    ，即非有據。再查，於前訴訟程序審理期間，承審法院業已
    依再審被告之聲請，向蘆竹鄉公所函調「長興村9 鄰工業區
    內15公尺寬計畫道路新闢工程」全卷資料，蘆竹鄉公所已提
    出上開資料於法院，並經兩造閱卷在案；且原確定判決於得
    心證之理由中即已明確指出，依本件委任事務之性質，亦難
    認再審被告有支付報酬之義務。再審原告未能提出足以證明
    本件委任依習慣或委任事務之性質應給付報酬之證據，足見
    原確定判決已斟酌上開資料，僅未能形成再審原告依委任或
    無因管理適用委任契約之法律關係，得請求再審被告給付報
    酬之心證而已，尚難認原確定判決就足以影響於裁判之重要
    證物有何漏未斟酌之情，再審原告據以提起再審之訴，核屬
    無理。
  (三)聲明：如主文所示。
三、經查，再審原告提起本件再審係以原第二審確定判決有民事
    訴訟法第496 條第1 項第1 款、第13款、第436 條之7 規定
    之再審事由，茲分述如下：
  (一)民事訴訟法第496 條第1 項第1 款規定部分：
  1.按民事訴訟法第496 條第1 項第1 款所謂「適用法規顯有錯
    誤」，係指確定判決所適用之法規顯然不合於法律規定，或
    與現尚有效之判例、解釋顯然違反者而言，不包括認定事實
    錯誤、取捨證據失當及判決不備理由之情形在內，最高法院
    88年度台再字第25號判決可資參照。
  2.經查，就再審原告與再審被告間是否成立有償委任之法律關
    係之爭點，原第二審判決審究卷附證據，已為「參酌上開二
    份同意書之當事人並不相同，第一份同意書僅9 位地主簽立
    （並未包括兩造），而第二份同意書則有21位地主簽立（包
    含兩造），且參與規劃之土地亦不盡相同，再第一份同意書
    係於90年3 月6 日簽訂，該同意書第四點載明『以上完成時
    間為一年六個月，否則自動失效，另行再雙方討論』，而上
    訴人（即再審原告）於91年9 月6 日尚未完成第一份同意書
    之約定內容，此為上訴人所自承，則依上開約定，第一份同
    意書應於91年9 月6 日即失效，若該第一份同意書之地主有
    再行委任上訴人進行土地合併、分割及開闢道路事宜，並同
    意給付報酬之意思，自應與上訴人重新訂立委任契約，載明
    委任內容、報酬等事項以為遵循，然而，系爭第二份同意書
    就此部分隻字未提，僅記載立同意書人同意無償提供土地作
    為開闢道路及永久通行權使用，亦未表明係第一份同意書之
    更新約定或與第一份同意書之任何關連性，尚難逕認該第二
    份契約為已失效之第一份契約之更新契約。依此，縱上訴人
    主張被上訴人（即再審被告）曾於第二份同意書上蓋印一情
    屬實，因第一份同意書已於91年9 月間即已失效，而第二份
    同意書亦無法認定立同意書人有同意延續第一份同意書之約
    定支付上訴人委任報酬之意思，上訴人自無從依第二份同意
    書，請求被上訴人給付委任報酬」之認定（見原第二審判決
    第8 頁），且亦認定本件土地合併、分割並未組成市地重劃
    會，無平均地權條例第56條第1 、2 項、第58條第1 項、第
    60條之適用，而再審原告為桃園縣蘆竹鄉長興村之村長，並
    非以土地之規劃、合併及分割為其職業，依本件委任事務之
    性質，亦難認再審被告有支付報酬之義務，再審原告既未能
    舉證證明本件委任依習慣或委任事務之性質應給付報酬，則
    再審原告主張依無因管理適用委任契約之法律關係，請求再
    審被告給付報酬，亦屬無據（見原第二審判決第10-11 頁）
    。原第二審判決就兩造間成立無償委任之法律關係，已於判
    決理由論述明確，再審原告就兩造間之法律關係再為爭執，
    係指摘原第二審法院取捨證據、事實認定有誤，揆諸前揭說
    明，非屬「適用法規顯有錯誤」之再審事由。
  3.再查，有關再審被告於90年3 月4 日簽立之委託書，原第二
    審判決認定「被上訴人（即再審被告）於90年3 月6 日第一
    份同意書簽訂時，尚非參與合併規劃土地之所有權人，已如
    前述，而上訴人（即再審原告）提出之上開委託書記載之製
    作日期為90年3 月4 日，尚在第一份同意書簽訂之前，斯時
    被上訴人既非土地所有權人，衡情應無委託訴外人邱錫乾代
    表參與土地合併、分割等規劃事項之必要，再上開委託書影
    本係被上訴人於97年2 月21日補充答辯狀中提出，而上訴人
    亦不爭執其並未持有該委託書正本，且係於原審審理中始知
    悉有上開委託書存在，足見上開委託書並非於90年3 月6 日
    簽訂第一份同意書時即已存在，被上訴人抗辯該委託書係事
    後為訴訟需要而製作等語，應屬可採，上訴人以上開委託書
    作為被上訴人於90年3 月4 日授權訴外人邱錫乾，委託上訴
    人進行土地規劃、合併、分割之證明乙節，尚非可信」（見
    原第二審判決第7 頁），係就該委託書製作日期及目的，依
    職權所為之事實認定，與最高法院17年上字第1118號判例要
    旨無違，是亦無再審原告主張適用法規顯有錯誤之情形。
  4.再按，法院為判決時，應斟酌全辯論意旨及調查證據之結果
    ，依自由心證判斷事實之真偽，民事訴訟法第222 條第1 項
    前段定有明文，故各法院就個案所認定之事實，並無拘束他
    法院之效力，是以，再審原告主張：本件私辦規劃開發區所
    涉及之給付報酬訴訟，另案有不同判決結果之認定，則原審
    之判決認定即難謂無適用法規顯有錯誤之違法云云，顯與民
    事訴訟法上開規定不符，亦非屬「適用法規顯有錯誤」之再
    審事由。
  (二)民事訴訟法第496條第1項第13款、第436 條之7規定部分：
  1.按民事訴訟法第496 條第1 項第13款所謂當事人發現未經斟
    酌之證物或得使用該證物者，係指前訴訟程序事實審之言詞
    辯論終結前已存在之證物，因當事人不知有此，致未經斟酌
    現始知之者而言，若其證據在前訴訟程序中業已提出，經法
    院審核不予採取者，自不得據為再審之理由（最高法院91年
    台聲字第358 號裁定參照）。再按民事訴訟法第436 條之7
    所謂「就足影響於判決之重要證物漏未斟酌」，係指足以影
    響於判決基礎之重要證物，於前訴訟程序業已提出，然未經
    確定判決加以斟酌或不予調查或未為判斷，且該證物足以動
    搖原確定判決基礎者。若於判決理由項下說明無調查之必要
    ，或縱經斟酌亦不足影響判決基礎者，即與漏未斟酌有間，
    不得據為本條所定之再審理由。
  2.再審原告主張：依桃園縣蘆竹鄉公所93年8 月18日蘆鄉工字
    第0930019296號函（下稱再證8 ）、切結書及存證信函（下
    稱再證9 ）、桃園縣蘆竹鄉公所97年1 月23日蘆鄉工字第09
    60034089號函（下稱再證10）等證物可知，本件係私辦土地
    規劃開發案，依其事務之性質應有報酬云云。惟查，原第一
    審法院審理時即曾向桃園縣蘆竹鄉公所調閱「桃園縣蘆竹鄉
    長興村9 鄰工業區內15公尺寬計畫道路新闢工程」全卷，並
    經桃園縣蘆竹鄉公所檢送在案（見原第一審卷第171 、173
    頁），而再證10亦經再審原告於原第二審法院審理時提出（
    見原第二審法院第27頁），是再證8 及再證10均非民事訴訟
    法第496 條第1 項第13款所謂「當事人發現未經斟酌之證物
    」。又再審原告所提再證8 、再證10係為證明本件私辦土地
    規劃開發案，其事務性質應有報酬乙事，惟再證8 證物僅係
    桃園縣蘆竹鄉公所之開會通知函，再證10亦僅為桃園縣蘆竹
    鄉公所表示未介入訴外人潘明勳、藍建忠與李連生及李張金
    連交換土地乙事，與兩造間之法律關係無直接關聯，無足動
    搖原判決之基礎，非屬「足影響於判決之重要證物」。原第
    二審法院就兩造間屬無償之委任關係，其認定理由，業如前
    述，縱原第二審法院漏未斟酌再證8 、再證10，再審原告亦
    不得以此作為民事訴訟法第436 條之7 再審之理由。另再審
    原告所提再證9 ，其內容為再審原告與潘明勳、藍建忠間有
    關提供道路用地之約定及爭議，亦與再審被告無關，縱經斟
    酌，再審原告亦無可受較有利之裁判，是亦不符民事訴訟法
    第496 條第1 項第13款再審事由。
四、綜上所述，本件再審原告主張原第二審確定判決有適用法規
    顯有錯誤、當事人發現未經斟酌之證物及就足影響於裁判之
    重要證物，漏未斟酌之再審事由云云，核無可採，其再審之
    訴為無理由，應予駁回。
五、據上論結，本件再審之訴為無理由，依民事訴訟法第78條，
    判決如主文。
中    華    民    國    99    年    8     月    19    日
                  民事第一庭  審判長法  官  郭琇玲
                                    法  官  范明達
                                    法  官  郭俊德
正本係照原本作成。
如對本判決上訴，須於判決送達後20日內向本院提出上訴狀。如
委任律師提起上訴者，應一併繳納上訴審裁判費。
中    華    民    國    99    年    8     月    19    日
                                    書記官  黃澧

司法院資訊處製作；財團法人民間司法改革基金會備份。
